【裁判字號】    95,訴,2000
【裁判日期】    951219
【裁判案由】    妨害自由等
【裁判全文】
臺灣板橋地方法院刑事判決              95年度訴字第2000號
公  訴  人  臺灣板橋地方法院檢察署檢察官
被      告  甲○○
            乙○○
                    （現於臺灣臺北戒治所強制戒治中）
選任辯護人  景玉鳳  律師
            李詩皓  律師
上列被告等因妨害自由等案件，經檢察官提起公訴（95年度偵字
第2533號、第5832號），本院判決如下：
    主  文
甲○○共同意圖為自己不法之所有，以恐嚇使人將本人之物交付
，處有期徒刑壹年。
乙○○共同意圖為自己不法之所有，以恐嚇使人將本人之物交付
，處有期徒刑捌月。
    事  實
一、甲○○前因違反懲治盜匪條例案件，經臺灣高等法院以74年
    度重上訴字第53號判處無期徒刑確定，刑期起算日期為民國
    75年1 月24日，而於88年2 月3 日假釋出監，現仍於假釋期
    間內。詎甲○○仍不知悔改，其因前曾多次於友人丁○○（
    外號「黑姐」）位於臺北縣板橋市○○街84巷20號2 樓住處
    ，與丙○○等人一同打麻將，輾轉得知丙○○現從事貿易事
    業，有相當之資力，竟認有機可乘，而與乙○○共同基於意
    圖為自己不法之所有、非法剝奪他人行動自由之犯意聯絡，
    由甲○○於95年1 月16日凌晨4 時許，在上址丁○○住處與
    丙○○打麻將結束後，假意以請丙○○喝茶聊天為由，邀同
    丙○○一同下樓，待丙○○下樓後，乙○○隨即駕駛其所有
    車牌號碼3Q-2635 號自用小客車（為二門式轎車，後座乘客
    須將前座駕駛座右側之座椅放平前推後，始得進出車輛）抵
    達現場，甲○○見乙○○已到場，旋取出預藏之外觀質感酷
    似90手槍、顏色為黑色之不具殺傷力玩具手槍1 支，作勢拉
    動該玩具手槍之滑套，以槍口指向丙○○，喝令丙○○上車
    ，並將丙○○推入上開自用小客車之後座，甲○○隨後亦上
    車坐於駕駛座右側之座位，並將座位向後靠，致丙○○無法
    自行下車，甲○○、乙○○等2 人即以此非法之方式，剝奪
    丙○○之行動自由；嗣乙○○乃駕駛上開自用小客車，於臺
    北縣板橋市、土城市等地區遊蕩，甲○○則於車內不時持上
    開玩具手槍指向丙○○，並以「你很白目（台語），這要怎
    麼處理？」等言詞恫嚇丙○○，乙○○復於同日凌晨5 時30
    分許，將上開自用小客車駛至臺北縣土城市承天禪寺附近之
    山區，由吳俊名持上開玩具手槍將丙○○押下車後，再輪流
    由乙○○、甲○○以「要射頭還是射心臟？」等言詞恫嚇丙○○；嗣甲○○再將丙○○強押上車，持上開玩具手槍指向
    丙○○，並以：「要包個紅包，給錢就沒事，不給錢就把你
    幹掉！」等語恫嚇丙○○，丙○○至此始知甲○○、乙○○
    之目的係在取財，而丙○○因人身自由受拘束於汽車後座之
    狹小空間內，求救無門，復無法辨別甲○○所持者是否為真
    槍，且經甲○○、乙○○以前開言詞恫嚇，因而心生畏懼，
    乃將其隨身攜帶之皮夾1 只交付予甲○○，任由甲○○取走
    其內之現金新臺幣（下同）2 萬元；惟甲○○仍嫌不足，接
    續指示乙○○將車駛至臺北縣土城市○○街附近之某郵局自
    動提款機前，於車內持上開玩具手槍喝令丙○○下車提款，
    並恫稱：「如果敢跑掉，馬上就開槍！」等語，丙○○心生
    畏懼，乃獨自一人下車，持其所使用之第一商業銀行中和分
    行帳號00000000000 號帳戶提款卡（帳戶名義人為丙○○之
    妻楊小凡），於該郵局自動提款機提領現金2 萬元後，將之
    交付予甲○○，並向甲○○佯稱只能提領該2 萬元，然甲○○認丙○○係故意不配合提款，乃喝令丙○○上車，並於車
    上持上開玩具手槍恫嚇丙○○：「如不將提款卡交出來，就
    給你死！」等語，丙○○心生畏懼，乃將上開提款卡交付予
    甲○○，並告以提款卡之密碼；甲○○取得上開提款及密碼
    後，即與乙○○共同基於意圖為自己不法所有之犯意聯絡，
    於同日凌晨6 時39分許，由周進峰再將車輛駛至位於臺北縣
    土城市○○路179 號之郵局自動提款機前，乙○○留在車內
    監控丙○○，甲○○則下車持上開提款卡操作該郵局自動提
    款機，明知未得丙○○之同意或授權，仍利用上開提款卡並
    輸入正確之密碼，接續4 次提領現金各2 萬元，合計提領現
    金8 萬元，以此不正方法由自動付款設備取得8 萬元之現金
    款項；甲○○、乙○○等2 人食髓知味，更欲以同一方式強
    索丙○○簽發之本票，以便日後再向丙○○索討金錢，乃接
    續於同日上午8 時許，將車輛駛至臺北縣板橋市○○路附近
    之某百貨商行，推由乙○○下車購得商業本票1 本，而由甲○○在車內喝令丙○○：「若不簽本票，就把你全家幹掉！
    」等語，丙○○亦心生畏懼，而簽發面額均為5 萬元、發票
    日期分別為94年8 月16日、9 月16日、10月16日、11月16日
    、12月16日之本票各1 紙，並均交付予甲○○；甲○○、乙○○等2 人至此始願罷休，而將丙○○載往長江路附近之便
    利商店，為丙○○購買香煙、飲料後，令丙○○自行離去；
    丙○○於獲釋後，旋於同日上午9 時許，前往臺北縣政府警
    察局海山分局海山派出所報案。嗣因甲○○於95年1 月23日
    下午，撥打丙○○之行動電話，要求丙○○給付本票票款，
    並相約於95年1 月25日下午3 時，在臺北縣板橋市○○○路
    「錢櫃KTV 」前付款，丙○○乃尋求警方協助，以牛皮紙袋
    內裝填報紙偽裝為現金持往赴約，迨甲○○現身取走牛皮紙
    袋，並將前述本票5 紙交還丙○○後，旋為埋伏於該處之警
    員當場將其查獲，並扣得上開牛皮紙袋1 只、本票5 紙等物
    ，另循線查獲乙○○。
二、案經丙○○訴由臺北縣政府警察局海山分局報請臺灣板橋地
    方法院檢察署檢察官偵查起訴。
    理  由
一、按被告以外之人於審判外之言詞或書面陳述，除法律有規定
    者外，不得作為證據，刑事訴訟法第159 條第1 項定有明文
    。本件告訴人丙○○於警詢中所為之陳述，核屬審判外之言
    詞陳述，且查無合乎刑事訴訟法第159 條之1 至第159 條之
    5 等條文所規定例外得為證據之情形，依首揭條文規定，自
    不得作為證據，此合先敘明。
二、訊據被告甲○○、乙○○等2 人固均坦承有於前揭時、地，
    由被告乙○○駕駛上開車牌號碼3Q-2635 號二門式自用小客
    車，被告甲○○坐於駕駛座右側座位，後座搭載告訴人丙○○，於臺北縣板橋市、土城市等地區遊蕩，前後歷時約4 小
    時後，告訴人始行離去，過程中被告乙○○確曾將車開往臺
    北縣土城市承天禪寺附近山區，告訴人亦有於臺北縣土城市
    ○○街附近之郵局自動提款機提領現金2 萬元，被告甲○○
    復持告訴人之提款卡，於臺北縣土城市○○路179 號前之郵
    局自動提款機提款計4 次，每次金額2 萬元，而告訴人於離
    去前，亦確由被告乙○○下車購買商業本票，由告訴人簽發
    前述面額均為5 萬元之本票計5 紙，交付予被告甲○○等事
    實，惟均矢口否認有何非法剝奪他人行動自由、恐嚇取財、
    以不正方法由自動付款設備取得他人之物犯行，被告甲○○
    辯稱：伊先前於94年10月至12月間，有投資告訴人所經營之
    「百家樂」賭場事業，投資金額約40餘萬元，因為伊之前曾
    向告訴人表示要把投資款項拿回來，但告訴人都沒有還錢，
    伊才找告訴人要錢，當天伊與告訴人在丁○○住處打完麻將
    後，與告訴人因返還投資款問題發生一些爭執，丁○○要來
    調解，是告訴人說沒有關係，要請伊出去喝酒，伊才與告訴
    人一同下樓，被告乙○○原本是開車來載伊回家，告訴人是
    自願與伊一同上被告乙○○的車，伊沒有持槍強押告訴人上
    車，伊與告訴人在車上都是談還錢的事情，沒有持槍恐嚇告
    訴人，是告訴人說有誠意要還錢，自己下車去提款，但是才
    領2 萬元，就花很長時間，伊認為告訴人根本沒有誠意要還
    ，就沒有拿該2 萬元，後來告訴人為了表示誠意，自行將提
    款卡交給伊，並告訴伊密碼，要伊自己去提款，告訴人原本
    說該提款卡可以提30萬元，結果伊只能提8 萬元，伊跟告訴
    人說要還就一次全部還，不要只先還一部分，就將領得之8
    萬元還給告訴人，之後告訴人說要簽本票給伊，伊就請被告
    乙○○下車買本票，由告訴人簽發前述5 張本票交給伊，伊
    後來還有載告訴人去便利商店買飲料云云；被告乙○○則辯
    稱：當天是被告甲○○打電話叫伊開車過去，伊是要去載被
    告甲○○，後來告訴人也一起上車，被告甲○○與告訴人在
    車上談的都是金錢債務的問題，也有發生一些口角，但沒有
    任何暴力行為，是告訴人自己下車去提款，之後也是告訴人
    自願將提款卡及密碼給被告甲○○，由被告甲○○去提款，
    本票也是告訴人自願說要買並簽發的，當天告訴人提領的現
    金2 萬元，及被告甲○○提領的現金8 萬元，最後被告甲○○都拿給告訴人云云。被告乙○○之選任辯護人則為被告乙○○辯稱：告訴人前於警詢中，原指稱被告甲○○恐嚇告訴
    人，要其包25萬的紅包給開車的小弟，告訴人並指稱其皮夾
    內之現金2 萬元係遭被告甲○○之恐嚇而交付，惟告訴人嗣
    於檢察官訊問時，竟改稱皮夾內之現金2 萬元係遭被告甲○○強行搜走，復於本院審理時，稱被告甲○○只有說要包紅
    包，沒有說金額，顯見告訴人前後所述相互矛盾，不能採信
    ，且被告甲○○投資告訴人之「百家樂」事業，未必合乎法
    律規定，當事人間未立有書面契據，與經驗法則無違，不能
    以被告甲○○未能提出債權債明乙節，即逕為不利於被告之
    認定等情。經查：
  (一)上揭事實，業據證人即告訴人丙○○迭於檢察官訊問時及本
    院審理時，到庭結證明確（見臺灣板橋地方法院檢察署95年
    度偵字第2533號偵查卷宗【下稱偵查卷】第71頁、第73頁、
    第90至第91頁之訊問筆錄，本院95年11月14日審判筆錄第4
    至第15頁），並有車牌號碼3Q-2635 號自用小客車車籍作業
    系統查詢認可資料（見偵查卷第51頁）、第一商業銀行中和
    分行帳號00000000000 號帳戶存摺內頁影本（見偵查卷第44
    頁）、臺北縣政府警察局海山分局海山派出所受理各類報案
    紀錄表（見偵查卷第97頁）等各1 紙、郵局自動提款機監視
    錄影翻拍照片6 幀（見偵查卷第48至第50頁）、被告甲○○
    所提出之便利商店統一發票2 紙（見偵查卷第74頁）等在卷
    可稽，及牛皮紙袋1 只、告訴人所簽發之本票5 紙（見偵查
    卷第42至第43頁）等扣案可資佐證。又證人丙○○係遭被告
    甲○○持槍喝令並推入被告乙○○所駕駛上開二門自用小客
    車之後座，並由被告甲○○自行坐於駕駛座右側座位，阻擋
    後座證人丙○○下車之唯一途徑，而將證人丙○○之活動範
    圍侷限於該車輛後座之空間，證人丙○○之行動自由，顯因
    被告甲○○、乙○○等2 人上開非法之行為而遭剝奪；又證
    人丙○○隻身受困於汽車後座，求救無門，且於該狹小封閉
    之空間內，見被告甲○○手持可能為真槍之手槍指向自己，
    復於深夜遭載往人煙稀少之山區，並由被告甲○○、乙○○
    等人輪番以「要射頭還是射心臟？」、「不給錢就把你幹掉
    ！」、「不將提款卡交出來，就給你死！」、「若不簽本票
    ，就把你全家幹掉！」等言詞恫嚇，自足使證人丙○○心生
    畏懼，而依被告甲○○之要求交付皮夾內之現金、提領之現
    金、攜帶之提款卡（及告以密碼）、簽發之本票等財物；再
    證人丙○○係因遭受恐嚇，始將提款卡交付被告甲○○並告
    以密碼，其並無授權被告甲○○、乙○○等2 人得自行持卡
    提領款項之真意，被告甲○○仍持該提款卡操作自動提款機
    ，輸入正確之密碼而提領款項，自屬以不正之方式由該自動
    提款機取得他人之物無疑。至證人丙○○於檢察官訊問時，
    證稱：被告甲○○係先取走伊皮夾內之現金2 萬元後，再要
    求伊去提款及強索提款卡自行提款等語（見偵查卷第71頁之
    訊問筆錄），而其於本院審理時，則證稱：被告甲○○係於
    要求伊提款及強索提款卡自行提款後，始將伊皮夾內之現金
    2 萬元取走等語（見本院95年11月14日審判筆錄第14頁），
    亦即關於被告甲○○取走證人丙○○皮夾內現金之時間點，
    證人丙○○前後證述內容固略有不同，然此細節方面之差異
    ，尚無礙於證人丙○○確遭被告甲○○以恐嚇方式取走皮夾
    內現金2 萬元之事實認定，而衡諸被告2 人之犯罪目的，既
    係在於以恐嚇之方式使證人丙○○交付財物，渠等自應會先
    命證人丙○○交付身上現有之現金，如嫌不足，始會再命證
    人以提款卡提領或強索提款卡自行提領，是關於被告甲○○
    取走證人丙○○皮夾內現金2 萬元之時間，應以證人丙○○
    於檢察官訊問時結證所述之情節，較符合常情，此併予敘明
    。
  (二)被告甲○○雖辯稱：伊先前於94年10月至12月間，有投資證
    人丙○○所經營之「百家樂」賭場事業，投資金額約40餘萬
    元，因為伊之前曾向證人丙○○表示要把投資款項拿回來，
    但證人丙○○都沒有還錢，伊才找證人丙○○要錢，當天伊
    與證人丙○○在丁○○住處打完麻將後，與證人丙○○因返
    還投資款問題發生一些爭執，丁○○要來調解，是證人丙○○說沒有關係，要請伊出去喝酒，伊才與證人丙○○一同下
    樓云云。惟查：
  1.被告甲○○辯稱其前投資證人丙○○所經營之「百家樂」賭
    場事業，金額約40餘萬云云，然證人丙○○於檢察官訊問時
    及本院審理時，已迭次結證略稱：伊與被告甲○○並不熟，
    且伊係從事貿易事業，個人所得不錯，不可能欠被告甲○○
    錢，伊與被告甲○○也沒有任何金錢投資上之糾紛等語（見
    偵查卷第90頁之訊問筆錄，本院95年11月14日審判筆錄第13
    頁、第15頁）；而被告甲○○亦自承不知證人丙○○之聯絡
    電話、地址，也未曾到過證人丙○○所經營之「百樂門」營
    業地點等語（見本院95年12月5 日審判筆錄第9 至第10頁、
    第15頁），是被告甲○○對於證人丙○○之電話、地址、營
    業地點等，既均全無所悉，於此情形下，被告甲○○豈會輕
    率投資證人丙○○，且金額高達40餘萬元？被告上開所辯，
    已難遽予信實。
  2.又被告甲○○辯稱：伊係自94年10月間起，陸續以現金投資
    證人丙○○，投資金額均係以現金交付，每次3 萬、5 萬不
    等，錢都是從伊所使用伊妹妹的郵局帳戶中提領交付云云，
    並提出郵局存摺內頁影本2 紙為證（見偵查卷第95至第96頁
    ）；惟查，姑不論被告甲○○所提出之上開郵局存摺內頁影
    本，是否確為其妹之帳戶，觀諸該存摺之內容，僅足證明該
    帳戶於94年10月21日以現金存款50萬元後，自94年10月底起
    至同年12月底止，有多筆1 萬元至6 萬元不等之現金提款紀
    錄之事實，然上開款項提領後，究用於何處，則無從知悉，
    顯難憑以認定各該筆現金提款即為被告甲○○所辯稱之投資
    款項；尤其，倘如被告甲○○所辯，其投資證人丙○○之金
    額達40餘萬元，非屬小額，被告甲○○竟捨安全、便利之匯
    款方式，而以多次小額現金提款之方式交付，致未留下任何
    足以證明款項確已給付予證人丙○○之憑據，亦顯與常情相
    違，足徵被告甲○○上開所辯，純屬子虛之詞。
  3.再者，被告甲○○辯稱：本件證人丙○○所簽發面額均為5
    萬元之本票5 紙，即係作為返還伊投資款之用云云；惟查，
    上開證人丙○○所簽發之本票5 紙，其合計票款金額為25萬
    元，與被告甲○○所辯之投資金額40餘萬元，兩者金額已不
    相合致；且被告甲○○自稱其係於94年10月至12月間，陸續
    投資證人丙○○，是縱認被告甲○○確有權請求證人丙○○
    返還投資款，其得請求返還之日期亦應係在95年1 月之後，
    斷無可能在其交付投資款之前，然觀諸上開本票5 紙之票載
    發票日期，竟分別為94年8 月至同年12月間，其日期猶在被
    告甲○○交付投資款之前，顯見上開本票與被告甲○○所辯
    之投資款返還，並無任何之關聯性可言；被告甲○○辯稱前
    曾投資證人丙○○、證人丙○○簽發上開本票係作為投資款
    返還之用云云，均屬臨訟杜撰之詞，委無可採甚明。
  4.至證人丁○○於本院審理時，固到庭結證略稱：95年1 月15
    日晚間，被告甲○○與證人丙○○到伊住處看伊，因為伊當
    時剛出院2 、3 天，伊等3 人就在客廳泡茶、聊天，後來被
    告甲○○與證人丙○○就發生爭執，伊聽到是被告甲○○投
    資證人丙○○，要求證人丙○○分錢的債務問題，證人丙○○沒有否認要給被告甲○○錢，只是在算錢，當時兩人爭執
    得很激烈，還到陽台去吵，伊過去要調停，證人丙○○要伊
    進去休息，說兄弟的事情喝個酒就沒事了，之後被告甲○○
    就與證人丙○○一起下樓離開，離開時是深夜等情（見本院
    95年11月14日審判筆錄第16至第22頁）；惟查，經本院向證
    人丁○○所陳報之就診醫院即臺北市立聯合醫院中興院區（
    下稱中興醫院）調取證人丁○○自94年10月間起至95年1 月
    間止之入、出院紀錄，發現證人丁○○於本案發生前最近之
    一次住院出院紀錄，係於95年1 月5 日出院，此有中興醫院
    出院病歷摘要影本2 紙在卷可按，證人丁○○證稱其係於95
    年1 月15日之前2 、3 天出院云云，已顯與事實不符；又證
    人丁○○於本院接受交互詰問之初，對於被告乙○○之選任
    辯護人及檢察官所詢當天在其住處是否有人在打麻將乙節，
    均答稱：當天伊住處並無人打麻將，只有伊與被告甲○○、
    證人丙○○等3 人在客廳泡茶聊天云云（見本院95年11月14
    日審判筆錄第16至第17頁、第18至第19頁），直至檢察官當
    庭提示被告甲○○前於檢察官訊問時，亦自承當日確有在證
    人丁○○住處打麻將之訊問筆錄後，證人丁○○始改稱：前
    一天確實有在伊住處打麻將等語（見本院95年11月14日審判
    筆錄第19至第20頁），顯見證人丁○○之證詞，已有避重就
    輕、刻意掩飾之情；甚者，被告甲○○復自承：伊因為在假
    釋中，怕被判賭博罪，故伊被查獲後，有到證人丁○○家中
    ，跟證人丁○○說證人丙○○告伊沒關係，但不要說伊當天
    有在打麻將等語（見本院95年12月5 日審判筆錄第17頁），
    而證人丁○○事後亦確遵照被告甲○○之指示，於證述之初
    堅稱並無賭博情事；參合上情，證人丁○○之證述內容，非
    但有與事實不符之處，亦見其刻意迴護被告甲○○之情，難
    以遽採；從而，證人丁○○上開有利於被告甲○○之證述情
    節，既難保未受被告甲○○事後言詞所影響，而有偏頗之虞
    ，自無從憑為有利於被告甲○○之認定。
  (三)被告甲○○另辯稱：證人丙○○是自願與伊一同上被告乙○○的車，伊沒有持槍強押證人丙○○上車，伊與證人丙○○
    在車上都是談還錢的事情，沒有持槍恐嚇證人丙○○，是證
    人丙○○說有誠意要還錢，自己下車去提款，但是才領2 萬
    元，就花很長時間，伊認為證人丙○○根本沒有誠意要還，
    就沒有拿該2 萬元，後來證人丙○○為了表示誠意，自行將
    提款卡交給伊，並告訴伊密碼，要伊自己去提款，結果只能
    提8 萬元，伊跟證人丙○○說要還就一次全部還，不要只先
    還一部分，就將領得之8 萬元還給證人丙○○，之後也是證
    人丙○○說要簽本票給伊，伊就請被告乙○○下車買本票，
    由告訴人簽發前述5 張本票交給伊，伊後來還有載證人丙○○去便利商店買飲料云云；被告乙○○亦辯稱：被告甲○○
    與證人丙○○在車上談的都是金錢債務的問題，也有發生一
    些口角，但沒有任何暴力行為，是證人丙○○自己下車去提
    款，之後也是證人丙○○自願將提款卡及密碼給被告甲○○
    ，由被告甲○○去提款，本票也是證人丙○○自願說要買並
    簽發的，當天證人丙○○提領的現金2 萬元，及被告甲○○
    提領的現金8 萬元，最後被告甲○○都拿給證人丙○○云云
    。惟查，證人丙○○與被告甲○○間，並無何被告甲○○所
    辯之金錢投資關係存在，此詳前述，證人丙○○對於被告甲○○既不負擔任何債務，倘非被告甲○○、乙○○等2 人有
    不法行為之介入，證人丙○○又焉有自願於深夜乘坐被告乙○○所駕駛之車輛，任由被告2 人隨意駕駛，甚至將其載往
    人煙稀少之山區，期間達4 小時之久，更於車內無故將提領
    之現金2 萬元、提款卡、本票5 紙等財物，均自願交付予被
    告甲○○之理？又倘被告甲○○當時確係欲與證人丙○○協
    商債務處理問題，衡情渠等自非不得直接前往被告甲○○、
    乙○○、證人丙○○任一人之住處，或前往夜間仍有營業之
    消費場所為之，無論如何，當不致選擇通常觀念上非適於商
    談債務處理問題之「汽車內」，而於深夜駕車漫無目的遊蕩
    ，由被告甲○○與證人丙○○在車內之狹小空間，協商債務
    處理問題。再者，於一般情形下，個人使用之金融機構提款
    卡及密碼，均由持有人妥善收藏保密，非有特殊原因，鮮有
    輕易將提款卡交付他人並告以密碼，任由該他人持以領款之
    舉；被告甲○○辯稱：係證人丙○○為表示還款誠意，故將
    提款卡交由伊自行提款云云，然就證人丙○○之立場而言，
    倘其確有意將該提款卡帳戶內之款項提領交付被告甲○○，
    衡情其大可由本人直接提領（蓋以由被告甲○○持卡提領，
    其所得提領之次數、金額並無不同），又何須輾轉將提款卡
    交予被告甲○○並告以密碼，由被告甲○○自行提領，徒增
    其提款卡密碼遭他人知悉之風險？甚者，被告甲○○辯稱：
    伊係因認證人丙○○無還款誠意，不願接受一部分之償還，
    故將證人丙○○所提領之現金2 萬元及伊自己提領之現金8
    萬元均交還證人丙○○，而由證人丙○○另簽發交付本票5
    紙云云；惟查，倘被告甲○○認證人丙○○並無還款之誠意
    ，衡情被告甲○○對於證人丙○○已實際提出之現金，應會
    儘先收取，以防日後證人丙○○有所變卦，至於不足之金額
    部分，再以取得本票之方式作為擔保，實無可能捨現金而不
    取，反退而要求證人丙○○僅須簽發全額之本票為已足，而
    放棄現實受清償之機會，且被告甲○○縱取得證人丙○○簽
    發之本票，其日後又如何確定必可一次獲得完全之清償？至
    被告甲○○固提出便利商店之統一發票2 紙，證明其當天有
    為證人丙○○購買飲料之事實；然查，被告甲○○至便利商
    店購買上開統一發票所載之飲料等物，其時間係在證人丙○○已簽發交付前述本票5 紙之後，此據證人丙○○於檢察官
    訊問時結證明確，亦為被告甲○○所自承（均見偵查卷第73
    頁之訊問筆錄），而斯時被告甲○○之犯罪行為已完成，亦
    已達其犯罪之目的，並無繼續剝奪證人丙○○行動自由或恐
    嚇證人丙○○之必要，故其事後購買飲料等物供證人丙○○
    飲用，已無解於其前已成立之犯罪行為，更無從憑以認定其
    並無非法剝奪證人丙○○行動自由、恐嚇取財之行為，是被
    告甲○○此部分所辯，亦無從為對其有利之認定，併予敘明
    。從而，被告甲○○、乙○○等2 人上開所辯，顯均與事實
    不符，亦與常情相違，洵無可採甚明。
  (四)又被告乙○○之選任辯護人固為被告乙○○辯稱：證人丙○○前於警詢中，原指稱被告甲○○恐嚇其要包25萬的紅包給
    開車的小弟，證人丙○○並指稱其皮夾內之現金2 萬元係遭
    被告甲○○之恐嚇而交付，惟證人丙○○嗣於檢察官訊問時
    ，竟改稱皮夾內之現金2 萬元係遭被告甲○○強行搜走，復
    於本院審理時，稱被告甲○○只有說要包紅包，沒有說金額
    ，顯見證人丙○○前後所述相互矛盾，不能採信等情。經查
    ，證人丙○○於本院審理時，已明確結證稱：被告甲○○在
    車內持槍指著伊，要伊將皮夾交出來，否然要將伊幹掉，伊
    將皮夾交給被告甲○○，被告甲○○即取走該皮夾內之現金
    2 萬元等語（見本院95年11月14日審判筆錄第15頁），是證
    人丙○○係因遭被告甲○○持槍恐嚇，始將皮夾交予被告甲○○，任由被告甲○○取走其內之現金2 萬元，就證人丙○○之受害立場而言，無論謂其皮夾內現金2 萬元係遭被告甲○○之恐嚇而交付，或謂該2 萬元係遭被告甲○○強行搜走
    ，實質上均無不同，亦與上開事實經過之情節相符，難認證
    人丙○○於警詢中及檢察官訊問時所述，有何矛盾之處；又
    證人丙○○於本院審理時，另結證略稱：被告甲○○係於承
    天禪寺後山開口向伊索取錢財，當時是說要包紅包，沒有說
    金額是多少，伊在警詢中說被告甲○○要伊包25萬元之紅包
    ，是因為最後被告甲○○要伊簽5 張本票，總金額是25萬元
    等語（見本院95年11月14日審判筆錄第13至第14頁），是依
    證人上開證述情節，其於警詢中之所以稱遭被告甲○○索討
    紅包25萬元，實係因其最後遭恐嚇簽發之本票合計為25萬元
    ，故逕以該項金額作為被告甲○○索討之金額，然此並無影
    響於證人丙○○於偵查中及本院審理時歷次所證述遭被告甲○○索討財物情節之一致性，自不能單憑此細節部分且不具
    重要性之差異，即全盤否認證人丙○○證述內容之真實性。
    從而，被告乙○○之選任辯護人上開所辯，亦無足採甚明。
  (五)至證人丁○○於本院審理時，固結證略稱：95年1 月25日被
    告甲○○為警查獲當天，證人丙○○有打電話給伊，說其設
    計被告甲○○，被告甲○○就被警察抓走等情（見本95年11
    月14日審判筆錄第18頁）；惟查，姑不論證人丁○○之證述
    內容，已有偏頗被告甲○○之嫌，非可遽信，此詳前述，縱
    認證人丁○○此部分證述情節屬實，證人丙○○於電話中所
    稱「設計」被告甲○○，亦應係指證人丙○○接獲被告甲○○電話後，尋求警方協助，而以牛皮紙袋裝填報紙偽裝為現
    金，持往約定地點，待被告甲○○現身後，由埋伏該處之警
    員當場將其查獲之過程而言，非謂整起事件均為證人丙○○
    所預謀設計（倘真為證人丙○○所預謀設計，證人丙○○更
    無可能將之告以證人丁○○）；是證人丁○○此部分證述，
    亦無從為有利於被告之認定，併予敘明。
  (六)綜上所述，被告甲○○、乙○○等2 人前揭所辯，均無非卸
    責之詞，不足採信；本件事證明確，被告犯行均堪以認定。
二、按被告甲○○、乙○○等2 人行為後，94年2 月2 日修正公
    布之刑法部分修正條文，業於95年7 月1 日施行。修正後刑
    法第2 條第1 項規定：「行為後法律有變更者，適用行為時
    之法律。但行為後之法律有利於行為人者，適用最有利於行
    為人之法律」，上揭條文係規範行為後法律變更所生新舊法
    律比較適用之準據法，於刑法修正施行後，應適用上揭條文
    之規定，為「從舊從輕」之比較。又法律變更之比較適用，
    比較時應就罪刑有關之共犯、未遂犯、想像競合犯、牽連犯
    、連續犯、結合犯，以及累犯加重、自首減輕暨其他法定加
    減（如身分加減）與加減例等一切情形，綜其全部罪刑之結
    果而為比較；且就比較之結果，須為整體之適用，不能割裂
    分別適用各該有利於行為人之法律，此即法律變更之比較適
    用所應遵守之「罪刑綜合比較原則」及「擇用整體性原則」
    （最高法院24年上字第4634號判例、27年上字第2615號判例
    、95年第8 次刑事庭會議決議意旨參照）。茲就與本案相關
    之刑法修正前、後條文之比較，分述如下：
  (一)共同正犯部分：修正前刑法第28條原規定：「二人以上共同
    實施犯罪之行為者，皆為正犯」，修正後之刑法第28條則規
    定：「二人以上共同實行犯罪之行為者，皆為正犯」；即修
    正後之規定，係將共同正犯之概念，自原共同「實施」犯罪
    ，限縮為共同「實行」犯罪，將完全未參與犯罪行為實行之
    「陰謀共同正犯」及「預備共同正犯」，均排除於共同正犯
    之範圍內；本件被告甲○○、乙○○等2 人前揭犯行，彼此
    間有犯意之聯絡及行為之分擔（詳後述），渠2 人並均共同
    實行犯罪之行為，無論依修正前、後之刑法第28條規定，均
    屬共同正犯；比較新舊法之結果，修正後之規定，並未較有
    利於被告。
  (二)罰金刑部分：修正前刑法第33條第5 款原規定：「罰金：（
    銀元）1 元以上」，且刑法分則編各罪所定罰金刑之貨幣單
    位，原亦均為銀元，本件被告2 人所犯刑法第302 條第1 項
    非法剝奪他人行動自由罪、第346 條第1 項恐嚇取財罪、第
    339 條之2 第1 項以不正方法由自動付款設備取得他人之物
    罪（均詳後述），其法定之罰金刑分別為「（銀元）300 元
    以下」、「（銀元）1,000 元以下」、「（銀元）1 萬元以
    下」，其依罰金罰鍰提高標準條例第1 條、現行法規所定貨
    幣單位折算新臺幣條例第2 條規定折算為新臺幣後，上開罰
    金刑之數額分別為「新臺幣3 元以上、9,000 元以下」、「
    新臺幣3 元以上、3 萬元以下」、「新臺幣3 元以上、3 萬
    元以下」；而修正後刑法第33條第5 款則規定：「罰金：新
    臺幣1,000 元以上，以百元計算之」，且與該刑法修正條文
    同於95年7 月1 日起施行之增訂刑法施行法第1 條之1 復規
    定：「中華民國94年1 月7 日刑法修正施行後，刑法分則編
    所定罰金之貨幣單位為新臺幣（第1 項）。94年1 月7 日刑
    法修正時，刑法分則編未修正之條文定有罰金者，自94年1
    月7 日刑法修正施行後，就其所定數額提高為30倍。但72年
    6 月26日至94年1 月7 日新增或修正之條文，就其所定數額
    提高為3 倍（第2 項）」，是依上開修正後之規定，刑法第
    302 條第1 項、第346 條第1 項、第339 條之2 第1 項所定
    之罰金刑，其數額分別為「新臺幣1,000 元以上、9,000 元
    以下」、「新臺幣1,000 元以上、3 萬元以下」、「新臺幣
    1,000 元以上、3 萬元以下」，即其罰金刑之最低數額較諸
    修正前為提高；比較新舊法之結果，修正後之規定，並未較
    有利於被告。
  (三)牽連犯部分：修正前刑法第55條後段原規定：「犯一罪而其
    方法或結果之行為犯他罪名，從一重處段」，修正後之刑法
    已刪除上開牽連犯之條文規定；本件被告2 人所犯前述非法
    剝奪他人行動自由罪、恐嚇取財罪、以不正方法由自動付款
    設備取得他人之物罪等3 罪間，有方法、目的之牽連關係（
    詳下述），依修正前刑法第55條牽連犯之規定，僅從一較重
    之恐嚇取財罪處斷，而修正後之刑法既已刪除上開牽連犯之
    規定，則被告2 人上開犯行，即應分別論罪科刑，再依數罪
    併罰之規定分論併罰；比較新舊法之結果，修正後之規定，
    並未較有利於被告。
  (四)綜上修正前、後刑法規定比較之結果，修正後之刑法規定並
    未較有利於被告，揆諸前揭說明，本件自應適用被告行為時
    即修正前之刑法規定。
三、核被告甲○○、乙○○等2 人所為，均係犯刑法第302 條第
    1 項之非法剝奪他人行動自由罪、第346 條第1 項之恐嚇取
    財罪、第339 條之2 第1 項之以不正方法由自動付款設備取
    得他人之物罪；公訴人於犯罪事實欄內，已敘明被告2 人未
    經同意持告訴人之提款卡操作自動提款機，提領款項8 萬元
    之事實，僅於所犯法條欄內漏未列載刑法第339 條之2 第1
    項條文，應認其就上開犯罪事實亦已提起公訴，並應由本院
    補正起訴法條。被告2 人以恐嚇之方式，先後取得告訴人皮
    夾內之現金2 萬元、告訴人提領之現金2 萬元、告訴人之提
    款卡、告訴人所簽發之本票5 紙等財物之行為，及渠2 人推
    由被告甲○○持告訴人之提款卡操作自動提款機，先後4 次
    以不正方法由該自動提款機取得現金各2 萬元之行為，係分
    別基單一之恐嚇取財、以不正方法由自動付款設備取得他人
    之物之犯意，於時間、空間緊密相接之環境下，所為之接續
    數行為，均僅分別論以一恐嚇取財罪、以不正方法由自動付
    款設備取得他人之物罪。被告2 人上開犯行，彼此間有犯意
    之聯絡及行為之分擔，均應依修正前刑法第28條規定論以共
    同正犯。被告2 人所犯上開3 罪，有方法、目的之牽連關係
    ，應依修正前刑法第55條規定，從一較重之恐嚇取財罪處斷
    。爰審酌被告2 人之犯罪動機、目的、手段、其行為對於告
    訴人所生之損害、因犯罪所獲之利益，被告甲○○於無期徒
    刑假釋期間內，猶不知潔身自愛，見告訴人富於資力，竟圖
    不勞而獲，而主導策劃本件犯罪，惡性非輕，而被告乙○○
    與告訴人素不相識，竟亦為圖不勞而獲，而與被告甲○○共
    同犯本件之罪，惟被告乙○○於本件犯行之參與程度上，較
    諸被告甲○○而言，尚居於次要之角色，及被告2 人犯後均
    飾詞否認犯行，態度難謂良好等一切情狀，分別量處如主文
    所示之刑，以資懲儆。扣案牛皮紙袋1 只，係告訴人為協助
    警方順利查獲被告甲○○，而用以裝填報紙偽裝為現金，虛
    意交付被告甲○○之物，並非被告甲○○因本件犯罪所得之
    物，而扣案本票5 紙，業據被告甲○○交還告訴人，已非被
    告甲○○所有之物，爰均不另宣告沒收，併予敘明。
四、公訴人移送併辦（95年度偵字第12879 號）意旨另以：被告
    甲○○、乙○○共同意圖為自己不法之所有，基於恐嚇取財
    、傷害、剝奪他人行動自由之犯意聯絡，先於95年5 月15日
    下午2 時許，駕駛車牌號碼DU-2821 號自用小客車前往臺北
    縣板橋市○○街「廣福公園」附近，誘騙己○○上車後，由
    被告甲○○以持器械毆打己○○之方式，脅迫其不准下車，
    再由被告乙○○駕車強押己○○前往戊○○位於臺北縣板橋
    市○○路149 巷45號5 樓住處，並於同日下午2 時44分許，
    帶同己○○進入戊○○上址住處，以持刀械及徒手毆打己○○、戊○○等2 人之方式，恐嚇該2 人交出7 萬元，並強押
    該2 人上車前往取款，途中被告甲○○持續持刀械毆打該2
    人，並恐嚇該2 人交付上開款項，致己○○受有頭部創傷之
    傷害、戊○○受有全身多處擦傷之傷害（未據告訴），己○○並因而心生恐懼，撥打電話要求其母親匯款5,000 元至其
    郵局帳戶內，嗣於同日下午5 時46分許，被告2 人將車駛至
    臺北縣板橋市○○路151 號統一超商前，由被告甲○○帶同
    己○○進入超商，持提款卡領得上揭5,000 元款項後，被告
    2 人仍嫌不足，再於同日下午7 時許返回上址戊○○住處，
    向戊○○之妻劉陳舒晴恐嚇以：須籌得上揭款項，始釋放戊○○等語後，隨即離去，待劉陳舒晴籌得款項後，被告2 人
    遂指示己○○單獨前往取款，嗣己○○於取款途中為警攔查
    ，供出上情，經警方同日下午7 時55分，在臺北縣板橋市○○路62巷17弄1 號查獲乙○○，並循線查獲被告甲○○；因
    認被告2 人此部分之行為，亦涉犯刑法第302 條第1 項之非
    法剝奪他人行動自由罪、第346 條第1 項之恐嚇取財罪、第
    277 條第1 項之傷害罪，且與被告2 人本件經起訴之犯行間
    有連續犯、牽連犯之裁判上一罪關係，而移送本院併案審理
    。惟查，併辦意旨所指之被告2 人非法剝奪他人行動自由、
    恐嚇取財、傷害等犯行，其行為時間係在95年5 月15日，與
    本件被告2 人經起訴之犯行間，兩者相隔已近4 月，且被告
    2 人均稱上開併辦部分之行為，與渠等本件經起訴之犯行間
    ，並無任何關聯性等語（見本院95年9 月14日準備程序筆錄
    第3 頁），而被告甲○○另供稱：併辦部分係己○○主動說
    要帶伊去找戊○○，伊才跟己○○一同去找戊○○等語（見
    本院同上準備程序筆錄），足見被告2 人上開併辦部分之行
    為，係出於另一獨立之緣由而起，與本件被告2 人經起訴之
    犯行間，顯難認有何概括之犯意可言，自無從認有連續犯或
    牽連犯之裁判上一罪關係；公訴人此部分移送併辦意旨所述
    之被告2 人犯行，既非本件起訴之效力所及，本院無從併予
    審理，應退由檢察官另為適法之處置，附此敘明。
據上論斷，應依刑事訴訟法第299 條第1 項前段，刑法第2 條第
1 項前段、第302 條第1 項、第339 條之2 第1 項、第346 條第
1 項，修正前刑法第28條、第55條，罰金罰鍰提高標準條例第1
條前段，判決如主文。
本案經檢察官許沈志成庭執行職務
中    華    民    國    95    年    12    月    19    日
                  刑事第十五庭  審判長法  官  陳鴻清
                                      法  官  朱嘉川
                                      法  官  劉景宜
以上正本證明與原本無異
如不服本判決應於送達後10日內向本院提出上訴狀
                                      書記官  謝秀青
中    華    民    國    96    年    1     月    15    日
附錄本案論罪科刑法條全文
刑法第302 條第1 項、第339 條之2 第1 項、第346 條第1 項
中華民國刑法第302條第1項
私行拘禁或以其他非法方法，剝奪人之行動自由者，處5年以下
有期徒刑、拘役或3百元以下罰金。
中華民國刑法第339條之2第1項
意圖為自己或第三人不法之所有，以不正方法由自動付款設備取
得他人之物者，處3年以下有期徒刑、拘役或1萬元以下罰金。
中華民國刑法第346條第1項
意圖為自己或第三人不法之所有，以恐嚇使人將本人或第三人之
物交付者，處6月以上5年以下有期徒刑，得併科1千元以下罰金
。


司法院資訊處製作；財團法人民間司法改革基金會備份。
